臺灣高等法院刑事判決
111年度上訴字第3177號
上  訴  人  臺灣新竹地方檢察署檢察官
上  訴  人  
即  被  告  李玫樺

指定辯護人  馬翠吟律師
被      告  倪浚晏

上列上訴人因被告等傷害案件，不服臺灣新竹地方法院110年度
訴字第697號，中華民國111年7月7日第一審判決（起訴案號：臺
灣新竹地方檢察署110年度偵字第10044號），提起上訴，本院判
決如下：
    主  文
上訴駁回。
    事  實
一、李玫樺與倪浚晏為鄰居關係，兩人前因故素有嫌隙。詎李玫
    樺於民國110年1月18日19時30分許，在新竹市○區○○里○○○路
    00號自己住處前，再因垃圾棄置問題與倪浚晏發生爭執，李
    玫樺、倪浚晏竟互相基於傷害他人身體之犯意，以徒手揮拳
    或以腳踢擊之方式毆打對方，致倪浚晏受有頭部挫擦傷、右
    側小腿挫擦傷等傷害，李玫樺則受有頭臉部挫傷、右側手部
    挫傷之傷害。
二、案經李玫樺、倪浚晏訴由新竹市警察局第二分局報告臺灣新
    竹地方檢察署檢察官偵查後起訴。
    理  由
一、本判決以下所引具傳聞性質之各項供述證據，經本院於審理
    期日調查證據時提示並告以要旨後，未據當事人於言詞辯論
    終結前就證據能力部分有所異議，經審酌該言詞陳述或書面
    陳述作成時之情況，該等證據並無違背法定程序取得或顯不
    可信之情形，以之作為證據均屬適當，依據刑事訴訟法第15
    9條之5規定，自應認為均有證據能力。其餘認定事實所引用
    之非供述證據，並無證據證明係公務員違背法定程序所取得
    ，且就本案待證事項復具有相當關連性，亦無刑事訴訟法第
    159條之4顯有不可信之情況與不得作為證據之情形，復經本
    院於審理期日依法進行證據之調查、辯論，依同法第158條
    之4規定之反面解釋，亦均應有證據能力。
二、認定犯罪事實所憑之證據及理由：
　　被告倪浚晏於本院審理中坦承與被告兼告訴人（下稱被告）
    李玫樺互毆之傷害犯行(本院卷第70頁)；被告李玫樺雖坦承
    當時在場，然矢口否認與被告兼告訴人（下稱被告）倪浚晏
    互毆之傷害犯行，辯稱：當時倪浚晏把熄滅煙蒂往我家門口
    丟，我怕火災，我就跟倪浚晏說垃圾要往垃圾車丟，煙蒂很
    危險怕發生火災，倪浚晏一副很囂張的樣子說他高興怎樣的
    口氣，講完我還來不及回話，倪浚晏就衝到我面前往我的頭
    、臉又捶又打的，對我拳打腳踢，我就是雙手抱住頭抵擋擺
    動而已云云。經查：
　㈠被告李玫樺、倪浚晏為鄰居關係，兩人前因故素有嫌隙，詎
    於110年1月18日19時30分許，在新竹市○區○○里○○○路00號前
    ，再因垃圾棄置問題發生爭執，被告倪浚晏即基於傷害他人
    身體之犯意，徒手毆打被告李玫樺，致李玫樺受有頭臉部挫
    傷、右側手部挫傷之傷害，亦分別據被告李玫樺、倪浚晏於
    警詢、偵查原審供承明確（被告倪浚晏之指訴、自白見偵卷
    第9頁至第10頁背面、第36頁至第37頁，原審卷第46頁；被
    告李玫樺之指訴、供述見偵卷第5頁至第6頁、第7頁至第8頁
    、第35頁背面至第36頁，原審卷第58頁第59頁），且有警員
    葉宇晉110年7月23日偵查報告、被告李玫樺、倪浚晏之新竹
    馬偕醫院普通診斷證明書影本、被告李玫樺、倪浚晏110年1
    月18日急診病歷資料（含新竹市消防局救護紀錄表影本、急
    診病歷、傷勢照片）、新竹市第二分局埔頂派出所110報案
    紀錄單、110年1月18日員警工作紀錄簿、被告李玫樺之新竹
    市警察局第二分局埔頂派出所受理各類案件紀錄表影本、受
    （處）理案件證明單各1份（見偵卷第4頁至其背面、第21頁
    、第22頁，原審卷第95頁至第120頁、第121頁至第129頁、
    第133頁至第135頁、第137頁，見偵卷第23頁、第24頁）附
    卷憑參。是被告倪浚晏之任意性自白核與事實相符，事證明
    確，堪予認定。
  ㈡被告李玫樺雖矢口否認犯行，惟被告倪浚晏於警詢及偵查中
    始終證稱：我當天有與被告李玫樺發生糾紛；當時我在我家
    門口（新竹市○區○○○路00號）抽菸，發現被告李玫樺把她們
    家垃圾放進我家門口的水桶內，就把那個垃圾丟回她家門口
    ，她出來發現後，看到我在抽菸，就將垃圾往我身上丟，之
    後我靠近將垃圾往她身上丟，她手一揮，結果揮到我的臉，
    我就還手揮回去1拳，她又往我頭部揮1拳，我再揮回去1拳
    ，之後她繼續朝我揮拳，我因為怕她受到太大傷害所以就沒
    有繼續往她身上揮，而是把她拳頭撥開，之後她有踹我，踢
    我的小腿，因為踢的時候她有下壓，有刮到一些，所以我有
    流血；我跟被告李玫樺來回出手有打她兩、三下，打她的頭
    ，因為我們是面對面，背部我沒有碰到，我沒有攻擊她的下
    背等語（見偵卷第9頁背面至第10頁、第36頁背面），是被
    告倪浚晏除坦認自己有攻擊之行為外，亦始終明確指訴，本
    案係被告李玫樺先行出手，爾後其等相互還手互毆，其並因
    此遭被告李玫樺以手揮擊其臉部、踢傷小腿等情。
　㈢被告倪浚晏於案發當日即110年1月18日20時52分許即至新竹
    馬偕醫院就診，其右臉、右小腿確有明顯傷勢，旋經醫師診
    斷受有「頭部挫擦傷、右側小腿挫擦傷」等傷勢，亦有上開
    被告倪浚晏診斷證明書、急診病歷（含傷勢照片）各1份（
    見偵卷第22頁，原審卷第121頁至第129頁）附卷憑參，足見
    被告倪浚晏於案發後之密切時間，即已前往上開醫院接受診
    斷、治療及拍照，此間幾無空隙供被告倪浚晏發想誣指他人
    之犯罪計畫或預備訴訟策略並製造虛假傷勢，加以上開急診
    病歷照片、診斷結果所示被告倪浚晏受傷部位，確與其指訴
    之內容相符，則被告倪浚晏上開指訴即堪採信。至被告李玫
    樺雖辯稱，被告倪浚晏上開傷勢應屬虛偽，被告倪浚晏幾經
    要求和解，實屬其心虛云云，其辯護人亦辯稱該傷勢輕微或
    有可疑之處。惟被告李玫樺及其辯護人均未能舉出相關事證
    ，且涉及刑事案件者於傷後，無論傷勢大小，至醫院就診開
    立診斷證明書，以留待將來訴訟之用，或選擇和解以避免訟
    累，亦多為告訴乃論案件訴訟策略之考量，不論何者均屬自
    然，當難認上開辯解及辯護可採。況原審嗣依辯護人請求調
    閱報案紀錄、工作紀錄簿及函詢警員到場時所見情形，警員
    僅回覆：被告李玫樺報案稱遭鄰居打傷，惟其至現場時已無
    糾紛，故未留存密錄器畫面及拍攝傷勢等語，該等報案紀錄
    單、工作紀錄簿則分別載明「經前往查處，是女子李玫樺與
    鄰居倪浚晏在垃圾車到場時發生口角，雙方並有互相拉扯」
    、「科學園路72號（指被告倪浚晏）報稱遭鄰居打傷」等情
    ，此有警員周繼偉111年4月28日製作之職務報告、新竹市第
    二分局埔頂派出所110報案紀錄單、110年1月18日員警工作
    紀錄簿各1份（見原審卷第131頁、第133頁至第135頁、第13
    7頁）存卷足考，同未見有何與常情相異之處，警員之回覆
    或當時工作紀錄記載之內容更與被告倪浚晏供述大致相仿，
    遑論被告倪浚晏備妥上開診斷證明、留存相關就診紀錄後並
    未先行提出傷害告訴，更徵被告李玫樺及其辯護人辯稱，是
    被告倪浚晏之苦肉計、被告倪浚晏誣指被告李玫樺云云，均
    非可採信。
　㈣關於本案發生始末，被告李玫樺於警詢中係供稱：於110年1
    月18日19時30分許在新竹市○區○○○路00號大門口，我要前往
    垃圾車去丟垃圾時，被告倪浚晏把他喝完的飲料罐及菸蒂往
    我家大門口丟，然後我就跟他說你應該要把你的垃圾丟到垃
    圾車去，他就很囂張的回答我說「我高興啦，你怎麼樣」，
    之後就跑來我家門口兇狠的對我拳打腳踢踹我，他先用雙手
    拳頭捶我好幾次頭，我被他打的火冒金星，我就用雙手護住
    我的頭，他還不罷休用拳頭揮打我的手，讓我右手受傷，又
    一面踢我踹我，一面叫囂稱要打死我，造成我有嚴重傷害等
    語（見偵卷第5頁背面、第8頁）。於偵查中僅供稱：因為被
    告倪浚晏亂丟垃圾在我家門口，我就上前跟他理論，他竟然
    衝到我家門口前踹我，還用拳頭打我的臉，喊「我要打死你
    」，我用兩隻手抱住我的頭蹲在地上，他又打我的手，導致
    我的手瘀青腫起來，他看我很痛苦就停手等語（見偵卷第35
    頁背面），所述正面遭被告倪浚晏傷害部分，核與被告倪浚
    晏證述一致，並從未提及自己遭被告倪浚晏自背後傷害乙節
    。惟其至原審準備、審理程序中卻突改稱：被告倪浚晏當時
    一副很囂張跋扈的樣子，握緊雙拳快速朝我過來，朝我的頭
    部、臉部捶打，那時候被捶的很痛，我用雙手護頭，他繼續
    用手捶，捶到我手都受傷了，骨頭都凸出來了，我從頭到尾
    都沒有反擊，都是護著頭，他踢我又踹我，他踢我膝蓋、小
    腿都流血了，我非常痛苦抱著頭蹲下去，痛的不支倒地，他
    又往我的背用力踹一腳，對我的下背部又踢又踹的，說我要
    打死你，我要打死你，這樣子罵我，他這樣根本就是殺人未
    遂，也導致我的背受傷很嚴重等語（見原審卷第58頁至第59
    頁、第160頁）。是被告李玫樺證述遭被告倪浚晏傷害之方
    式前後迥異，尤以指述被告倪浚晏有踢踹其背部、膝蓋、小
    腿部分，對照其診斷證明書之記載，根本不符，已難採信。
　㈤對照被告李玫樺之新竹馬偕紀念醫院急診病歷，被告李玫樺
    於110年1月18日、同年月19日住院時僅主訴「剛剛與鄰居爭
    執，被水杯打到後頭，徒手攻擊臉及身體，現右臉、右手無
    名指腫脹」、「訴仍感頭暈、頭痛、想吐、有吐一點酸水、
    全身無力、右手抬不高、呼吸平順」等語，且依該病歷所附
    傷勢照片，其背部、左大腿後側、右小腿並無明顯紅腫，或
    擦挫傷以致流血情形，而各僅標註「後腰痛」、「左側大腿
    後側痛」、「右小腿痛」，被告李玫樺並於110年1月19日7
    時30分離院等文字，此有被告李玫樺110年1月18日急診病歷
    資料（含新竹市消防局救護紀錄表影本、急診病歷、傷勢照
    片）1份（見原審卷第95頁至第120頁）附卷憑參，足見被告
    李玫樺當下主訴遭攻擊所受之傷勢，僅有頭臉部、手部紅腫
    瘀傷或頭部受衝擊之後遺症而已，並核屬輕傷無訛，則不僅
    當日經醫師診斷之「下背痛」症狀，應與被告倪浚晏行為無
    涉外，亦在在顯示被告李玫樺上開供述或證述實有諸多誇大
    不實之處，更遑論其一方面主張其因本案受有各種「重傷」
    ，一方面卻能「語氣上揚」、「中氣十足」指訴被告倪浚晏
    誣告，此觀原審111年6月16日審理筆錄1份（見原審卷第157
    頁）自明，更徵其所辯不足採信。至被告李玫樺之新竹馬偕
    紀念醫院急診病歷所附傷勢照片（見原審卷第105頁、第109
    頁），雖可見其左臀、右臀有明顯紅腫，或被告李玫樺於原
    審審理程序中另行提出111年6月15日杏光骨科診斷證明書（
    見原審卷第175頁）為據，欲證明自己因本案受有「右手第4
    指挫傷」、「下背骨盆及髖部挫傷」、「雙膝挫傷」等傷勢
    ，然前者既未經被告當下即提及係被告倪浚晏行為所致，而
    後者就醫之時即111年5月2日相距本案發生已逾1年，單依被
    告李玫樺前揭「事後」證述或供述之憑信性，實難認與本案
    有關，附此敘明。
　㈥被告李玫樺及其辯護人上訴意至雖辯稱，被告李玫樺是70幾
    歲老太太，被告倪浚晏是36歲壯年男子兩人的身高及反應程
    度相差甚遠，被告倪浚晏稱被告李玫樺先出拳毆打他，但依
    卷附傷勢報告來看，僅在右側眉毛外側受有擦、挫傷，顯與
    毆打經驗常情不符，故倪浚晏證詞可信度相當質疑。另原審
    認為李玫樺供述前後不一，請審酌被告李玫樺年紀很大，當
    時住院，內心受到相當衝擊，應以李玫樺於原審陳述為準。
    至於原審認為李玫樺針對自己的病情有誇大不實的部分，除
    診斷證明書之外，卷內還有相關急診病歷，李玫樺確實有相
    關傷勢，應不是用診斷證明書就認為被告李玫樺的供述有誇
    大不實的情形。惟被告倪浚晏既是36歲壯年男子，而被告李
    玫樺是70幾歲老太太，則倘若係被告倪浚晏先出手毆打被告
    李玫樺，復如被告李玫樺所辯稱，被告倪浚晏就衝到我面前
    往我的頭、臉又捶又打的，對我拳打腳踢，我就是雙手抱住
    頭抵擋擺動而已云云，則以被告被告倪浚晏年輕力壯，被告
    李玫樺是70幾歲老太太之客觀情況來看，被告李玫樺根本沒
    有還手的機會，則何以被告倪浚晏會受有上開之傷勢？又若
    倘係被告倪浚晏果有對被告李玫樺拳打腳踢之情，則何以被
    告李玫樺僅受有上開傷害而已，而非遍體麟傷，足見被告李
    玫樺所辯，無非卸責之詞。是堪認定本件確係被告李玫樺先
    動手傷害被告倪浚晏，之後二人才接續發生互毆之情形。被
    告李玫樺及其辯護人上開上訴意旨所辯，顯與客觀常情不符
    ，自難採信。　
　㈦被告李玫樺之辯護人上訴意旨辯稱，被告李玫樺有刑法第23
    條正當防衛的情形，在衝突過程中李玫樺有揮動雙手疑似傷
    害到倪浚晏部分，應屬於現在繼續的侵害行為，就算有傷害
    到倪浚晏部分，應構成有正當防衛云云。惟被告李玫樺於本
    院審理中已供稱：我只是護住頭，防衛不是我講的，是辯護
    律師講的，說我是老人家，我沒有碰到倪浚晏的身體、頭，
    我就只有我在我的頭上用手揮動說不要打了而已云云(本院
    卷第71頁)。顯見被告李玫樺主觀上根本沒有基於正當防衛
    之意思，而為防衛之行為可言。是被告李玫樺與被告倪浚晏
    互毆致二人分別受有上開傷害乙節，並無何正當防衛之可言
    ，被告李玫樺之辯護人上開所辯，顯亦無理由。
　㈧綜觀上開事證，本件被告李玫樺係因當下垃圾棄置問題，與
    被告倪浚晏發生口角爭執，雙方並遂生肢體衝突，而此間經
    過，除被告倪浚晏指訴或供述內容前後一致，且不論係因恐
    被告李玫樺傷害過重，而事後有收力注意之情，或者指訴其
    受被告李玫樺以手揮擊、以腳踢傷部分，亦均得與上開各該
    診斷證明書所載各人受傷情形得以相互勾稽，足認其指訴較
    被告李玫樺可信外。再兼恆被告倪浚晏受傷位置係在頭臉部
    及小腿處，倘其以拳打腳踢對被告李玫樺施以諸多傷害，而
    被告李玫樺均未還手，則徵諸渠二人之年紀、體型、氣力相
    差懸殊，亦殊難想像被告李玫樺如何越過被告倪浚晏拳打腳
    踢之攻擊，還能造成被告倪浚晏頭臉部、腿部之擦挫傷。尤
    其以被告李玫樺所辯稱，其受攻擊後只是護著頭倒地而已，
    又如何能再以單純防禦方式傷及被告倪浚晏之腿部，加以被
    告李玫樺於警詢中曾經供稱：我當時被被告倪浚晏打得火冒
    金星，我有用手揮舞抵擋他，不要讓被告倪浚晏繼續打等語
    （見偵卷第6頁），益徵被告李玫樺確有對被告倪浚晏以手
    揮擊、腳踢之傷害被告倪浚晏行為至為明確。
　㈨綜上證據及理由，本件被告李玫樺及其辯護人上訴意旨所辯
    ，均無可採。被告倪浚晏、李玫樺所犯事證均屬明確，自應
    依法論罪科刑。
三、核被告李玫樺、倪浚晏所為，均係犯刑法第277條第1項之傷
    害罪。
四、駁回上訴之理由：　　
  ㈠被告李玫樺上訴意旨所辯不可採之理由，業據指駁如上，原
    審判決同此認定，以被告李玫樺、倪浚晏所犯事證均屬明確
    ，依法論罪科刑，認事用法均無違誤。檢察官上訴意旨則略
    以：本件為被告倪浚晏與告訴人李玫樺互為傷害之案件，原
    審就告訴人李玫樺之傷害行為導致被告倪浚晏受有頭部挫擦
    傷、右側小腿挫擦傷之傷害犯行部分，判決告訴人李玫樺拘
    役50日。但就被告倪浚晏之傷害行為導致告訴人李玫樺受有
    頭臉部挫傷、右側手部挫傷之傷害犯行部分，僅判處被告倪
    浚晏拘役30日。被告倪浚晏、告訴人李玫樺所造成對方之傷
    勢嚴重程度大致相同，然原審對於被告倪浚晏之量刑卻輕於
    告訴人李枚樺，是原審就被告倪浚晏上開犯行之量刑，尚有
    過輕之處，難令人甘服，請將原判決關於被告倪浚晏之部分
    撤銷，更為適當合法之判決等語。
　㈡本院審酌原審判決係分別依被告倪浚晏、李玫樺之行為人責
    任為基礎，審酌被告李玫樺、倪浚晏為鄰居關係，倘因相鄰
    遇有糾紛，本應秉持理性溝通或依法處理，卻捨此不為，於
    前揭時地發生口角後衍生肢體衝突，互相以徒手或以腳踢擊
    之方式傷害對方之犯罪動機、目的及手段，所為自無可取之
    處。惟念及被告倪浚晏自始坦承犯行，亦始終有意願與被告
    李玫樺和解，惟屢遭被告李玫樺拒絕以致無法成立，犯後態
    度良好，又被告倪浚晏前未有何論罪科刑暨執行之紀錄，亦
    有本院被告前案紀錄表在卷可證其素行良好，是其為本案犯
    行或屬一時情緒失控而已。至於被告李玫樺部分，係先動手
    傷害被告倪浚晏，致引發二人互毆，犯罪情節不同及其犯後
    態度與被告倪浚晏迥然不同，然考量其亦未曾因故意犯罪受
    有期徒刑以上刑之宣告，亦有本院被告前案紀錄表在卷足徵
    ，其素行尚可。最後並兼衡被告李玫樺自述內容暨其提出之
    相關文件，可認其現無業、為政府列冊之中低收入戶、拮据
    之家庭經濟狀況暨高中畢業之教育程度；被告倪浚晏自述現
    為自營商、普通之家庭經濟狀況暨高職畢業之之教育程度等
    一切情狀。依被告倪浚晏、李玫樺之犯罪情狀不同，而分別
    科以如原審判決主文所示之刑，量刑並無何違反罪責相當原
    則之情事，堪稱妥適。被告李玫樺上訴意旨否認犯行，及檢
    察官上訴意旨徒以原審判決就被告倪浚晏、李玫樺所受傷害
    不同，因而就被告倪浚晏所犯量處較被告李玫樺較輕度之刑
    ，即認原審就被告倪浚晏所犯之量刑，尚有過輕之處云云，
    亦無理由，均應予以駁回。　　　
據上論斷，應依刑事訴訟法第368條，判決如主文。
本案經檢察官王遠志提起公訴，檢察官劉正祥提起上訴，檢察官
曾俊哲到庭執行職務。
中　　華　　民　　國　　111 　年　　9 　　月　　28　　日
                  刑事第十九庭  審判長法　官  曾淑華
                                      法　官  李殷君
                                      法　官  陳文貴
以上正本證明與原本無異。
如不服本判決，應於收受送達後20日內向本院提出上訴書狀，其
未敘述上訴之理由者並得於提起上訴後20日內向本院補提理由書
（均須按他造當事人之人數附繕本）「切勿逕送上級法院」。
                                      書記官  俞妙樺
中　　華　　民　　國　　111 　年　　9 　　月　　28　　日
附錄：本案論罪科刑法條全文
刑法第277條第1項
傷害人之身體或健康者，處5年以下有期徒刑、拘役或50萬元以
下罰金。